【裁判字號】    89,上訴,1188
【裁判日期】    890811
【裁判案由】    偽造文書
【裁判全文】
台灣高等法院台中分院刑事判決                  八十九年度上訴字第一一八八號
    上  訴  人
    即  自訴人  乙○○
    被      告  甲○○
右上訴人因被告偽造文書案件，不服臺灣台中地方法院八十八年自字第一一０七號中
華民國八十九年五月八日第一審判決，提起上訴，本院判決如左：
      主  文
上訴駁回。
      理  由
一、自訴意旨略以：被告甲○○為承辦台灣台中地方法院八十五年度自字第一三二五
    號案件之書記官，民國（下同）八十五年十一月四日下午三時於該院第二法庭開
    庭時，乙○○並未陳述年籍、住所為：「乙○○，２５．１０．３０，居台中市
    ○○○○街九二之一號，Ｚ000000000號」等語，該案被告張毅亦不可
    能如此陳述，詎料甲○○竟利用乙○○交付身分證件供法官查閱之機會，逕於該
    案審判筆錄記載上述字樣，並將該案判決寄送至乙○○設籍，但未實際居住之台
    中市○○○○街九二之一號，致使該案嗣經最高法院撤銷發回台灣高等法院台中
    分院，並認台灣高等法院台中分院未加詳查該案一審判決寄存送達於台中市○○
    ○○街九二之一是否合法，上訴有無逾期，足生損害於乙○○，因認被告甲○○
    涉有偽造公文書之罪嫌等語。
二、按犯罪事實應依證據認定之，無證據不得推定其犯罪事實；又不能證明被告犯罪
    或其行為不罰者，應諭知無罪之判決，刑事訴訟法第一百五十四條第三百零一
    條第一項分別定有明文。又認定犯罪事實所憑之證據，無論其為直接或間接證據
    ，在訴訟上之證明均須於通常一般之人均不致有所懷疑而得確信其為真實之程度
    ，始得據為有罪之認定，倘其證明尚未達到此一程度而有合理之懷疑存在，以致
    無從形成對被告不利之確信時，依據罪疑利益歸於被告之法則，即應儘先為有利
    被告之判斷，不得徒憑主觀上之臆測遽行排除有利於被告之可能，最高法院七十
    六年臺上字第四九八六號著有判例足參。又，偽造公文書之構成要件，「故意」
    係為主觀不法構成要件，客觀上則須於公文書上為不實登載並致生損害於公眾或
    他人者，始足當之。
三、本案經本院審理結果，認被告被訴偽造文書犯行係屬不能證明，其證據及理由，
    業據第一審判決書理由欄記載甚詳，爰併引用如下：
  (一)書記官乃依法令從事公務之公務員，審判筆錄則為書記官職務上制作之文書，刑
    事訴訟法第四十四條定有明文，審理筆錄係屬公文書，應無疑義。自訴人供稱其
    住所係於台中市○村路○段七０五號，戶籍登記則因考慮出售房屋，適用自用住
    宅優惠稅率，故未將戶籍遷移等語，核與自訴人於上開案件審理中，具狀更正其
    住所為台中市○村路○段七０五號等情相符，足見自訴人所述並未居住於台中市
    ○○○○街九二之一號等語非虛。該案於八十五年十一月四日審理筆錄記載自訴
    人居住於台中市○○○○街九二之一號，確與自訴人實際住所不符。
  (二)本案被告於上開案件審理筆錄登載自訴人之住址，係根據自訴人於該案提出之身
    分證為憑，身分證乃內政部基於個人身分證明、戶籍管理需求所設，同屬公文書
    。被告登載上開地址既係本於表彰個人身分、住居資料之公文書記載，並非無端
    憑空捏造，實難想像其有何偽造公文書之「故意」？否則如依自訴意旨所稱，被
    告豈非依據他項公文書（身分證）之記載，故為該案公文書（審理筆錄）之不實
    登載，目的何在，殊難想像。尤其自訴意旨堅稱其於該案未受訊問答覆有關年籍
    、住所等個人資料，如其所述屬實，自訴人既然未受訊問，則其身分證記載之戶
    籍地址是否正確，被告又焉能知悉？被告既未知悉自訴人確實住所，則其有何動
    機偽造審理筆錄之住址，亦屬費解。況且台中市○○○○街九二之一號是為自訴
    人設籍處所，被告逕依身分證記載記錄於審理筆錄，其又如何能夠預見該案訴訟
    文書之送達係採寄存送達方式？凡此種種，均與訴訟實務之經驗法則不合，自難
    僅因該案訴訟文書之送達係以寄存送達為之，即認被告確有偽造公文書之故意。
  (三)次查，被告如有偽造公文書之犯行，則其嗣後又將自訴人更正住址之訴狀呈請承
    審法官核閱，嗣經承審法官批示改依狀載地址（即台中市○村路○段七０五號）
    送達後，被告並即遵照辦理且將上開更正訴狀附卷等情，業據自訴人提出更正訴
    狀及承審法官批示字樣之影本為證。被告如係「故意」偽造公文書，卻又「依法
    」處理訴訟書狀，如此明顯齟齬，豈非自曝犯行？自訴意旨所述有違常情，殊難
    採信。
  (四)再查該案上訴審查之關鍵即為：該案一審判決逕以寄存送達方式為之，是否合法
    ？嗣後上訴有無逾越上訴期間？按訴訟文書應向被告之住居所、事務所或營業所
    送達，刑事訴訟法第六十二條準用民事訴訟法第一百三十六條第一項定有明文。
    所謂「住所」一語，依據民法第二十條第一項之規定：如依一定事實，足認以久
    住之意思，住於一定之地域者，即為設定住所於該地。身分證之戶籍登載，目的
    係為戶政管理，倘無特殊事由，固得推定係其住所，但如另有其他具體事證，自
    應依其情況個案判斷住所何在。本案自訴人於該案具狀更正住所為台中市○村路
    ○段七０五號，另經原審法院函詢台中市警察局第一分局結果，該案訴訟文書送
    達處所台中市○○○○街九二之一號（覆函誤為為九二之二號）確屬空戶，此有
    台中市警察局第一分局函文及民權派出所警員報告附卷可證，顯見自訴人供稱其
    未居住該處，核與事證相符。
  (五)台中市○○○○街九二之一號既非被告住所，該案一審判決逕向該處送達，不生
    合法送達之效力，自訴人之上訴期間，應自其實際收受判決之日起算，並未致生
    上訴逾期之不利益，至為顯然。自訴人既未設定住所於台中市○○○○街九二之
    一號，縱令判決逕向該處送達，亦不生送達效力。自訴人既未因此蒙受不利益，
    亦與偽造公文書之要件不合。
四、從而原審以不能證明被告犯罪，而依刑事訴訟法第三百零一條第一項規定，諭知
    無罪之判決，經核認事用法，並無不合，自訴人上訴意旨猶執前詞，認應就被告
    予以論罪科刑，而指摘原判決不當，經查為無理由，應予駁回。
五、據上論斷，應依刑事訴訟法第三百六十八條，判決如主文。
中      華      民      國    八十九      年      八      月   十一     日
                              臺灣高等法院臺中分院刑事第四庭
                                    審判長法  官  劉  登  俊
                                          法  官  江  錫  麟
                                          法  官  吳  重  政
右正本證明與原本無異。
上訴人得上訴
如不服本判決應於收受送達後十日內向本院提出上訴書狀，其未敘述上訴之理由者並
得於提起上訴後十日內向本院補提理由書（均須按他造當事人之人數附繕本）。
                                          書記官  吳  麗  慧
中      華      民      國    八十九      年      八      月    十一    日
                                                                        Ｋ


司法院資訊處製作；財團法人民間司法改革基金會備份。
